臺灣高等法院刑事判決　　　　　　　　　　　　　九十二年度上易字第一八八三號
　　上　訴　人　臺灣臺北地方法院檢察署檢察官
　　上　訴　人
　　即　被　告　乙○○
　　選任辯護人　劉興業律師
　　被　　　告　甲○○
　　選任辯護人　蕭介生律師
右上訴人因被告詐欺等案件，不服臺灣臺北地方法院八十九年度易字第四四七號，中
華民國九十二年六月十三日第一審判決（起訴案號：臺灣臺北地方法院檢察署八十八
年度偵字第一四一八八號），提起上訴，本院判決如左：
    主  文
原判決關於乙○○部分撤銷。
乙○○無罪。
其他上訴駁回。
    理  由
一、公訴意旨略以：被告甲○○於於民國八十七年十一月二十六日，先則夥同被告乙
    ○○假藉茂健行有限公司（下稱茂健行）之名義，共同意圖為自己不法之所有，
    向安泰商業銀行股份有限公司八德路分行（下稱安泰銀行）聲請汽車貸款新台幣
    （下同）二百萬元，購買賓士牌Ｅ三二０型自用小客車一輛（車身號碼ＷＤＢ0
    000000Ａ七一二四二九號，車號ＤＬ—四七四五號），並由被告乙○○、
    及案外人黃唐源、孫維峰（以上二人業經不起訴處分確定）三人共同簽立貸款暨
    動產抵押契約書，將該車設定動產抵押予安泰銀行，向安泰銀行詐取貸款花用，
    並佯繳前二個月之貸款，唯至八十八年二月起，其所交付之清償汽車貸款票據即
    因存款不足發生退票，嗣於八十八年三月初，復共同將該車車體以不法手段調換
    啟動電腦，交叉懸掛車排號碼ＤＮ一五三○○之車體供其使用，繼之又共同將之
    交付與不明之地下錢莊以抵欠款，前開車體不知去處，使安泰銀行無法就該車輛
    行使抵押權，因認被告乙○○、甲○○均犯刑法第三百三十九條第一項詐欺罪嫌
    ，被告乙○○另犯動產擔保交易法第三十八條之罪嫌等情。
二、按動產擔保交易法第三十八條之罪，係以動產擔保交易之債務人為犯罪主體，並
    不包括保證人在內，經大法官會議釋字第二二七號解釋在案；經查，本件與安泰
    銀行訂立動產擔保交易契約之債務人為茂健行，被告乙○○係連帶保證人，並非
    契約之債務人，有貸款暨動產抵押契約書附卷可據，依上開大法官會議解釋，被
    告乙○○即非動產擔保交易法第三十八條之罪之犯罪主體；其雖為茂健行之負責
    人，但法律所明文處罰對象，依罪刑法定主義，自不得令負動產擔保交易法第三
    十八條之罪責。
三、又按犯罪事實應依證據認定之，無證據不得推定其犯罪事實；不能證明被告犯罪
    者，應諭知無罪之判決，刑事訴訟法第一百五十四條、第三百零一條第一項分別
    定有明文。又所謂認定犯罪事實之證據，係指足以認定被告確有犯罪行為之積極
    證據而言，如未發現相當證據，或證據不足以證明，自不能以推測或擬制之方法
    ，以為裁判基礎，有最高法院二十九年度上字第三一○五號、四十年度台上字第
    八六號判例意旨可資參照。次按認定不利於被告之事實，須依積極證據，苟積極
    證據不足為不利於被告事實之認定時，即應為有利於被告之認定，更不必有何有
    利之證據，亦有最高法院三十年度上字第八一六號判例意旨可資參照。又刑事訴
    訟上證明之資料，無論其為直接證據或間接證據，均須達於通常一般人均不致於
    有所懷疑，而得確信其為真實之程度，始得據為有罪之認定，倘其關於被告是否
    犯罪之證明未能達此程度，而有合理性懷疑之存在，致使無從形成有罪之確信，
    根據「罪證有疑，利於被告」之證據法則，即不得遽為不利被告之認定；採用間
    接證據時，必其所成立之證據，在直接關係上，雖僅足以證明他項事實，而由此
    他項事實，本於推理之作用足以證明待證事實者，方為合法，若憑空之推想，並
    非間接證據，此觀諸最高法院七十六年臺上字第四九八六號、三十二年度上字第
    六七號判例意旨甚明。又按刑法第三百三十九條第一項之詐欺取財罪之成立，以
    意圖為自己或第三人不法所有，以詐術使人將本人或第三人之物交付為要件。所
    謂以詐術使人交付，必須被詐欺人因其詐術而陷於錯誤，若其所用方法，不能認
    為詐術，亦不致人陷於錯誤，即不構成該罪（最高法院四十六年台上字第二六０
    號判例參照）。至於債務人於債之關係成立後，如有未依債之本旨履行民事債務
    之情形，在一般社會經驗上可能之原因甚多，縱令是出於惡意不為履行，苟無足
    證明其在債之關係發生時，自始即具有不法所有之意圖之積極證據，亦僅能令負
    民事之遲延給付責任，依刑事訴訟法第一百五十四條之規定，尚不得據此債信違
    反之客觀事態，而推定債務人原有詐欺取財之犯意。
四、訊據被告乙○○、甲○○均堅決否認有何詐欺犯行，被告乙○○辯稱：伊經營茂
    健行有限公司，作電腦零組件業務，八十八年年初財務吃緊，乃向地下錢莊借款
    ，利息負擔沈重，無力支付，地下錢莊竟將貸款中之賓士汽車擅自取走抵債，為
    始料未及，事後業與告訴人達成和解，並無詐欺，茂健行不是虛設的公司，只是
    經營失敗，因車子電腦故障，要更換電腦須簽承諾書，辦過戶需要把公司證件交
    給劉培賢，沒有參與他們的勾當等語。被告甲○○則辯稱：伊非系爭汽車之所有
    權人，亦非貸款人，且該車貸款之連帶保證人孫維峰、黃唐源均有提供房屋保證
    ，已有充分保障，伊並未參與汽車貸款情事；又劉培賢是烽曄實際負責人，也是
    股東，吳在南是掛名的烽曄公司負責人，劉培賢是買車認識，他知道伊在三普公
    司做事，就用伊的人脈關係來賣車，乙○○與劉培賢認識，沒有透過業務，伊不
    知道乙○○辦理動產抵押貸款，劉培賢沒有叫伊去辦這個事情。ＤＬ—四七四五
    號車子因在桃園開一下就停一下，乙○○找公司業務負責維修，伊幫忙開到中華
    賓士去修理，伊沒有負責辦理汽車貸款的事情。伊是汽車業務員，不會負責辦理
    汽車過戶，進出口都由老闆劉培賢在負責，沒有看過進口與貨物完稅證明書。有
    向王金柱說烽曄有展示車，比較便宜。伊介紹客戶到烽曄公司買車，客戶就跟烽
    曄的業務員交涉，伊介紹一部車，烽曄會給介紹費，一部約六、七萬元，伊不認
    識沈曉昭、吳福龍，伊只有賣幾部車子，事前不知道車子有問題，賣的都是自己
    的朋友，賣的車子都已經賠償車價。老闆劉培賢已經跑掉了等語。經查：
  (一)茂健行自八十四年十月二日即設於台北縣中和市○○路七三０之三號，有經濟部
    公司執照一份在卷可憑，且該公司之營業收入總額，八十五年度達六百三十萬四
    千四百四十九元、八十六年度達五千三百九十四萬五千零六十九元、八十七年度
    達六千一百八十二萬七千二百五十元，分別有該公司各該年度營利事業所得稅結
    算申報書各一份在卷可憑（見偵查卷第七七至七九頁），本件被告乙○○以茂健
    行名義向告訴人安泰銀行貸款購買上開小客車之時間在八十七年十二月九日，距
    離茂健行設立之時間，已三年餘，是被告乙○○辯稱茂健行不是虛設的公司，伊
    只是經營失敗等語，尚堪採信。
  (二)被告乙○○以茂健行名義購買上開汽車，辦理汽車抵押貸款，並由乙○○本人、
    黃唐源、孫維峰三人為連帶保證人，簽發二百萬元之本票一紙。且被告乙○○自
    八十五年十二月十一日起名下即有座落台北縣新店市○○路一四五巷二十號之建
    物及土地，建物總面積達一三０‧二四平方公尺，八十八年三月十二日始因買賣
    而移轉登記予莊勝雄，有土地登記謄本及建物登記謄本各二份在卷可參（見原審
    卷一第一五七至一六四頁），顯見被告乙○○並非無資力。再連帶保證人孫維峰
    名下亦有座落台北縣永和市○○路○段五十一巷四十一弄三號之房屋及建物，告
    訴人安泰銀行於被告乙○○未按期給付分期付款後，即依民事執行程序，查封孫
    維峰上開房屋及土地，經法院鑑價結果，土地最低拍賣底價二百萬元，房屋最低
    拍賣底價八十萬元，有臺灣板橋地方法院民事執行處八十八年度民執字第一一八
    二六號通知書及拍賣公告一份在卷可憑（見偵查卷第二五頁），被告乙○○及連
    帶保證人孫維峰所有之房屋及土地之鑑定價格應已超過汽車貸款二百萬元之金額
    ，且告訴人安泰銀行係以金融貸款業務為主要業務，依金融貸款程序及慣例，告
    訴人在核准貸款之前，應已對貸款人即被告乙○○及連帶保證人作過相當程度之
    金融信用徵信及風險評估，方有可能核准貸款，尚難以嗣後被告乙○○之經濟狀
    況惡化，致其簽發之支票退票，遽認其於貸款之初，即有不法所有之意圖。
  (三)依證人莊依涵於原審證稱：伊從八十七年過年後受雇於乙○○，到八十八年過年
    後就沒有做。伊幫公司送文件，茂健行公司有七、八個人左右，茂健行是貿易公
    司，買賣電子零件，七、八個員工都正常上班，乙○○也有經營三豐會計事務所
    ，在桃園市○○路，也有拿一些帳讓伊幫忙整理，所以伊會台北、桃園二邊跑。
    （問：那時是否知道公司經濟有問題？）伊剛進去時不知道，大約半年後，知道
    茂健行有財務問題，員工的薪水都有發，蠻準時的，也沒有拖欠等語（見原審卷
    二第三○二頁以下），可見被告乙○○所辯茂健行並非虛設的公司，因經營失敗
    ，致財務困難，並沒有詐欺等語，並非無稽。
  (四)據證人即中華賓士汽車公司特約廠商環鵬汽車股份有限公司（下稱環鵬公司）零
    件領班江俊於本院調查時證稱：「ＤＬ—四七四五號是茂健行向我們訂購鑰匙和
    電腦，車子是水貨，有簽切結書，乙○○有蓋手印」等語，又查切結書係記載Ｄ
    Ｌ—四七四五號向環鵬公司訂購引擎電腦及辨識電腦零件，因時間關係來不及使
    用，環鵬公司便拆另一部車身號碼ＷＤＢ0000000Ａ七一二四二三號（車
    牌號碼ＤＮ—五三００號）給予ＤＬ—四七四五號使用等語，並參以卷附之被告
    乙○○及茂健行分別於八十八年二月二十二日、八十八年三月二十日簽立之切結
    書、八十八年二月二十二日環鵬公司出具之結帳單（見原審卷一第五一、五六、
    五八、七四頁），顯見被告乙○○向環鵬公司訂購引擎電腦辨識零件，係由環鵬
    公司拆換另一部車之零件更換，且告訴人安泰銀行早於八十七年十二月九日即已
    核准貸款，被告乙○○並已按期繳納二期分期付款，尚難以嗣後之拆換電腦零件
    而認係被告乙○○遂行其詐欺犯行之手段。
  (五)再依ＤＮ—五三００車號之車主黃竹源於原審證稱：「我去年（即八十八年）二
    月一日向保養廠買ＤＮ—五三００號車子，有發票及收據，賣車的人叫王金柱，
    經理是林清田。沒有更換過電腦啟動裝置，二月十日交車後都自己開，大安分局
    九月七日扣押車子，他們說是變造的，王金柱已離開義美汽車實業公司」等語（
    見原審卷一第一○三頁），及其提出卷附之義美汽車實業股份有限公司王金柱名
    片、支票、車款收據及統一發票各證據，並參以證人王金柱於原審證稱：林清田
    是負責人，伊是副總經理，伊八十七年、八十八年在義美任職一年多，專門負責
    新車。是黃竹源要買賓士車，甲○○到伊公司泡茶，伊問他誰有賣賓士車，他就
    說烽曄公司有，就打電話請烽曄公司把資料傳真過來，伊直接把定金給烽曄公司
    業務員。伊請烽曄公司傳車子的出廠及完稅證明，都跟證件符合，所以向烽曄公
    司買ＤＮ—五三００號自用小客車。沒有見過乙○○等語；證人林清田於原審證
    稱：黃竹源及松和董事長說要賓士車，伊就幫他們找車，伊只是單純介紹買賣。
    甲○○、乙○○都不認識等語；證人吳福龍於原審證稱：伊向烽曄公司負責人吳
    在南購買ＤＮ—五一三一號自用小客車，向賓揚貸款二百五十幾萬元，沒有人介
    紹，伊不認識甲○○，伊在烽曄公司看過甲○○。（問：甲○○有無介入？）伊
    跟老闆談好，覺得可以就買了，車子是祝先生交給伊的伊付了三個月，第一個月
    還沒到就出事，被法院拖走，後來烽曄把支票都還伊了等語（見原審卷二第六一
    頁以下）；證人沈曉昭亦證稱：ＤＡ—七四七一號自用小客車是八十九年一月初
    向劉培賢買的，總價二百二十幾萬，用現金付清，一月五日辦理過戶，後來車子
    在景福街停在外面被偷了等語（見原審卷一第三三八頁）；及烽業實業有限公司
    之負責人為吳在南，有經濟部公司登記資料查詢單一紙在卷可憑，吳在南業已於
    八十八年四月二十三日死亡，亦有法務部戶役政連結作業系統資料一份在卷可查
    。而劉培賢現經臺灣士林地方法院八十六年度訴字第二二０號、臺灣板橋地方法
    院檢察署八十九年度偵字第一七五二六號、臺灣士林地方法院檢察署八十八年度
    偵字第五九一號等案通緝中，有臺灣高等法院被告劉培賢全國前案紀錄表一份在
    卷可憑。綜上各情，可知ＤＬ—四七四五號、ＤＮ—五三００號、ＤＮ—五一三
    一號自用小客車之來源不清，皆係出於烽曄實業有限公司，是被告甲○○所辯：
    劉培賢是烽曄公司實際負責人，也是股東，吳在南是掛名的烽曄公司負責人，伊
    介紹客戶到烽曄公司買車，烽曄會給介紹費，一部約六、七萬元，伊不認識沈曉
    昭、吳福龍，伊只有賣幾部車子，事前不知道車子有問題等語，尚可採信。
五、綜上公訴人所舉之證據，尚無積極證據足資證明被告乙○○、甲○○有何公訴人
    所指之詐欺犯行，且亦無證據證明被告乙○○與甲○○就詐欺犯行有何犯意聯絡
    及行為分擔，依現存之證據並無法使一般人均不致有所懷疑而確信被告乙○○、
    甲○○犯詐欺罪。而被告乙○○並非動產擔保交易法第三十八條之罪之犯罪主體
    ，不能令負動產擔保交易法第三十八條之罪責。此外，復查無其他積極證據足資
    證明被告乙○○、甲○○有何公訴人所指之詐欺或動產擔保交易法第三十八條之
    犯行，是不能證明被告二人犯罪。
六、原審疏未詳查，對被告乙○○認有違反動產擔保交易法第三十八條之犯行，予以
    論罪科刑，自有未合，原判決此部分應由本院撤銷，改諭知被告乙○○無罪。另
    原判決以被告乙○○、甲○○二人均無從證明有詐欺罪行，而為無罪判決，經核
    其認事用法並無不合。檢察官上訴意旨以被告乙○○經營之茂健行於八十七年中
    即已發生財務困難，顯已無清償能力，仍於該年十二月間以茂健行名義購入高價
    房車，並以之向銀行貸款二百萬元時當已意識其根本無力支付車款；又依證人黃
    竹源證述，其自八十八年二月一日購得ＤＮ—五三００號車，即未更換過電腦啟
    動裝置等語，則被告何來於同年月二十日由環鵬公司更換ＤＮ—五三００號車之
    電腦零件予被告所有之車使用？卷內切結書所載內容即與其證詞不符，原審竟採
    用，但卻又採用與該證詞相矛盾之證人江俊證詞，而為被告有利之認定，即有採
    證之違法為由，仍認被告二人犯有詐欺罪嫌。經查，(一)依證人莊依涵上開證詞，
    其自八十七年過年後受僱至茂健行開始上班，至八十八年過年後止離開，其上班
    期間茂健行尚能準時發放員工薪水，顯見茂健行該期間尚能正常運作，至八十八
    年三月間始無資力繼續繳交汽車分期付款，於八十七年十二月間訂立動產擔保交
    易契約時並非無資力，況連帶保證人尚有不動產足供求償，已如前述，是難認被
    告乙○○於訂立動產擔保交易契約時即存詐意；(二)證人黃竹源雖證稱其於八十八
    年二月一日購得ＤＮ—五三００號車，即更換過電腦啟動裝置等語，此僅能證明
    其買車時間，至其買車時之汽車電腦啟動器是否為原車所附或已更動，並不得而
    知，而該車來源出自於劉培賢所經營之烽曄公司，已如前述，雖事後ＤＬ—四七
    四五號車裝有ＤＮ—五三００號車之電腦啟動器，而該電腦啟動器之來源亦經前
    述甚明，不無能以此即遽認被告二人有詐欺安泰銀行之犯行。是檢察官之上訴無
    理由，應予駁回。
七、併案審理部分：臺灣士林地方法院檢察署九十二年度偵字第六六五八號被告甲○
    ○、乙○○詐欺案件、臺灣士林地方法院檢察署九十二年度偵字第六六五九號被
    告甲○○詐欺等案件、臺灣臺北地方法院檢察署九十二年度偵字第一五八○○號
    被告甲○○詐欺等案、臺灣桃園地方法院檢察署九十二年度偵緝字第六三四號被
    告乙○○詐欺案件等案因認與被告乙○○、甲○○所犯業經起訴之罪嫌，有連續
    犯裁判上一罪之關係請求併案審理，惟被告乙○○、甲○○均經判決無罪，與併
    案審理部分，自無裁判上一罪之關係，故請求併案審理部分，均應退回移送併辦
    機關另行偵辦。
據上論斷，應依刑事訴訟法第三百六十九條第一項前段、第三百六十四條、第三百六
十八條、第三百零一條第一項，判決如主文。
本案經檢察官劉靜婉到庭執行職務。
中　　　華　　　民　　　國　　九十三　　年　　　九　　　月　　二十一    日
                              臺灣高等法院刑事第二十庭
                                  審判長法  官  趙  功  恆
                                        法  官  鄧  振  球
                                        法  官  李  春  地
右正本證明與原本無異。
不得上訴。
                                        書記官  柳  秋  月
中　　　華　　　民　　　國　　九十三　　年　　　九　　　月　　二十一    日
